臺灣雲林地方法院民事判決　九十一年度訴字第一五七號
　　原　　　告　戊○○
　　法定代理人　樊豐正
　　被　　　告　丁○○
　　　　　　　　己○○
　　　　　　　　壬○○
　　　　　　　　子○○
　　　　　　　　甲○○
　　　　　　　　庚○○
　　　　　　　　乙○○
　　訴訟代理人　寅○○
　　被　　　告　丙○○
　　法定代理人　癸○○
　　法定代理人　呂明唐
　　訴訟代理人　丑○○
　　複　代理人　寅○○
右當事人間請求損害賠償事件，本院判決如左：
    主      文
原告之訴駁回。
訴訟費用由原告負擔。
    事      實
甲、原告方面：
一、聲明：
  (一)被告交通部辛○○○、丙○○應連帶給付原告新台幣（下同）二百一十萬五千六
    百元，及自起訴狀繕本送達之翌日起至清償日止，按年息百分之五計算之利息。
  (二)被告丁○○、壬○○、子○○、交通部郵局應各給付原告二十萬元，及均自起訴
    狀繕本送達之翌日起至清償日止，按年息百分之五計算之利息。
  (三)被告己○○應給付原告三十五萬元，及自起訴狀繕本送達之翌日起至清償日止，
    按年息百分之五計算之利息。
  (四)被告台灣北區郵政管理局、甲○○、庚○○、乙○○應各給付原告六萬二千五百
    元，及均自起訴狀繕本送達之翌日起至清償日止，按年息百分之五計算之利息。
二、陳述：
  (一)緣民國八十八年八月間被告丙○○利用其在被告交通部辛○○○（下稱辛○○○
    ）任職郵務士之機，先於同年、月十一日偽造原告簽名，簽收遠東百貨公司經由
    被告台北市交通部郵局寄交原告內附簽帳卡之掛號信件，並將該簽帳卡取去簽帳
    消費，嗣原告向遠東百貨公司查詢後始知悉掛號信件遭人冒領，原告遂向辛○○○申訴，詎該局非但詳查、防範，竟還責罵原告為何陳情至交通部郵政總局。又
    遠東百貨公司向交通部郵局查證其前揭掛號郵件送達情形，辛○○○主管即被告
    己○○、經辦即被告壬○○，及交通部郵局，未經查證該掛號信函回執條上原告
    之簽名真偽，即出具書面證明予遠東百貨公司，聲稱原告已親簽收取該掛號信件
    ，致遠東百貨公司誤認其所發之簽帳卡已為原告簽收，而拒絕補發新卡予原告，
    且遭盜刷之金額亦應由原告負責，致原告用卡權益受有損害。同年八月二十八日
    丙○○又再次偽造原告之簽名，冒領華僑商業銀行經由被告台灣北區郵政管理局
    寄交原告內附有信用卡之掛號信件，嗣華僑商業銀行向北區郵政管理局查證，辛○○○副局長即被告丁○○、主管己○○、經辦即被告子○○，及台灣北區郵政
    管理局、及該局營收股經辦即被告甲○○、乙○○、庚○○等人，未經查證該掛
    號信函回執條上原告簽名之真偽，即共同出具書面證明予華僑商業銀行，致華僑
    商業銀行亦誤認原告已簽收該片信用卡，且不願補發新卡予原告，致原告權益受
    有損害，並已損及原告之名譽，事發之後辛○○○等單位均不願承認渠等之過失
    ，未詳加查證，甚且不願協助原告查明事實真相，致原告權益一再受損。
  (二)按掛號函件收據收件人以簽名代替蓋章者，應驗身分證明文件，並將該證明文件
    名稱及字號抄錄於收據上備查；本件郵政單位，出具掛號信函簽收證明前，並未
    加強檢視、審核掛號函件收據是否與規定相符，即草率、浮濫出具不實證明，全
    然罔顧原告權益。又丙○○為國家之公務員，竟連續冒用原告名義，簽領他人寄
    交原告之簽帳卡、信用卡，並冒名盜刷簽帳卡，且不繳付簽帳款，致原告之債信
    受損，經原告多次向郵政總局陳情，中區郵政管理局才派視察寅○○協同辛○○○員工己○○、丙○○於八十八年十月五日下午七時與原告碰面，並向原告致歉
    ，原告乃提二方案讓郵局選擇，一是賠償款項私下和解，一是訴訟解決與訴諸媒
    體，來員聲稱攜回研究，惟無下文，期間原告亦曾委託林國華立委陪同原告赴辛○○○協商解決辦法，亦無結論，至此原告乃於八十九年二月八日向雲林地檢署
    檢察官訴請偵辦丙○○偽造文書犯行，並於九十年八月十七日向郵政總局申請國
    家賠償未果，原告不得已方提起本訴，以維權益。
　(三)茲將被告等所應賠償之金額臚列如后：
  1.被告丙○○、辛○○○方面：
  　原告之掛號信函遭丙○○冒領，並被冒用簽帳卡簽帳消費，侵害原告之名譽及姓
　　名權，故原告除得依民法第十八條、第十九條、第一百九十五條第一項之規定請
　　求丙○○賠償非財產上之損害二百一十萬元；又原告為查明前揭情事，多次向相
　　關單位陳情，計支出如附表所示交通費、電信費、郵費、影印費用計五千六百元
　　，上開費用既為丙○○侵權行為所致，自應由丙○○負損害賠償之責。再者，丙○○為被告辛○○○之郵務士，為國家之公務員，係辛○○○之受僱人，辛○○○自應與被告丙○○負連帶賠償之責，爰依國家賠償法第二條第二項、民法第一
　　百八十四條第一項、第一百八十八條第一項、第一百九十五條第一項請求辛○○○與丙○○連帶賠償原告上開財產上及非財產上之損害金額。
  2.被告壬○○、交通部郵局方面：
    丙○○冒領遠東百貨公司經由交通部郵局寄交原告掛號郵件，經原告向辛○○○
    申訴，該局經辦壬○○及交通部郵局，明知該掛號信函非由原告簽收，竟與辛○○○主管己○○共同出具書面證明予遠東百貨公司，致遠東百貨公司誤認其所發
    之簽帳卡已為原告領用，且令原告遭遠東百貨公司誤解刷卡不付帳，使原告債信
    受損，為此依民法第十八條、第十九條、第一百九十五條第一項之規定請渠等各
    賠償原告非財產上損害二十萬元。
  3.被告丁○○、子○○、台灣北區郵政管理局、甲○○、乙○○、庚○○方面：
    丙○○於八十八年八月二十八日再次冒用原告名義領取華僑商業銀行寄交原告之
    掛號信函，辛○○○怠於查證該回執單上之簽名之真偽，即由該副局長丁○○、
    主管己○○、經辦子○○及台灣北區郵政管理局、經辦甲○○、乙○○、庚○○
    以書面回覆華僑銀行該掛號信件已由原告本人親自簽收無誤之證明，已違反郵政
    法第十四條、郵政規則第一百七十條第一項之規定，被告等之過失行為已致原告
    之用卡權益及債信受損，並侵害原告之名譽，爰依國家賠償法第二條第二項、民
    法第一百八十五條、第一百九十五條第一項之規定，請求被告丁○○、子○○各
    給付二十萬元，被告台灣北區郵政管理局、甲○○、乙○○、庚○○各給付六萬
    二千五百元之非財產上之損害。
  4.被告己○○方面：
  　丙○○先後二次偽造原告之簽名，冒領原告之掛號信件，被告己○○為辛○○○
    之主管，二次均怠於查證前揭掛號信函回執單上之簽名是否為真正，即以書面回
    覆遠東百貨公司及華僑商業銀行，謂該掛號信函已由原告親自簽收，已違反郵政
    法第十四條及郵政規則第一百七十條第一項之規定，致原告名譽、債信受損，爰
    依民法第一百八十五條、第一百九十五條第一項之規定，請求被告己○○賠償三
    十五萬元之非財產上之損害。
  (四)對被告抗辯之陳述：
  1.丙○○若未冒用原告名義簽收掛號信函，原告必不會發生前述之損害，而原告亦
  　能繼續使用信用卡，享受用卡之權益、好處及各項優惠，因丙○○冒名簽收原告
  　之掛號信函，及其餘被告濫發證明文件，原告才受有前揭財產上及非財產上損害
  　，一切相當因果關係均甚明確。
  2.被告雖依郵政法規定賠償寄件人遠東百貨公司及華僑商業銀行郵件遺失損害，但
  　仍無法恢復此事件未發生前之原狀。
  3.原告自八十八年十月五日起至九十年九月六日止，多次向被告等請求賠償損害，
　  依法已中斷時效。
三、證據：提出信用卡繳費通知書、信用卡掛失申請書、已簽收掛號信件證明函三份
    、調解通知書二份、斗六郵局函、存證信函八件、臺灣雲林地方法院檢察署檢察
    官八十九年度偵字第一四四三號起訴書一件、台灣中區郵政管理局八十八年十一
    月十七日、九十年八月二十七日函各一件、台灣高等法院台南分院檢察署八十九
    年度議字第三三九號處分書一件、監察院函二份、交通部郵政總局函一件、國家
    賠償聲請書一件、斗六郵局函一件、辛○○○函一件、台灣北區郵政管理局函二
    件、損害賠償計算書一份、電話通聯紀錄及郵資證明各一份、招領信函一件、原
    告學歷證明一件（以上均為影本）為證。
乙、被告交通部郵局、台灣北區郵政管理局、交通部辛○○○、丁○○、己○○、壬○○、子○○、甲○○、庚○○、乙○○方面：
一、聲明：駁回原告之訴。
二、陳述：
  (一)依原告主張之事實，被告台灣北區郵政管理局、台北市交通部郵局與其他被告並
    非本於同一事實及法律上之原因，對其負賠償義務，不符民事訴訟法第五十三條
    、第二十條之規定，　鈞院對被告台灣北區郵政管理局、台北市交通部郵局之部
    分無管轄權，為此依民事訴訟法第二十八條之規定，請求將被告台灣北區郵政管
    理局、台北市交通部郵局之部分移送至台灣台北地方法院。
  (二)又行政機關乃國家或地方自治團體所設置之獨立組織體，依法律、法規命令或組
    織規程而存在，有對外發文並提起爭訟之權利，故行政機關需具備以下三項標準
    ，否則即屬內部單位：(1)有單獨之組織法規(2)有獨立之編制或預算(3)有印信。而
    機關內部之分支組織，本身無法定地位，僅係分擔機關一部份執掌，並無提起爭
    訟之權利。本件台北市交通部郵局係台灣北區郵政管理局直屬支局（第十四支局
    ），台灣北區郵政業務管理局組織通則，係依交通部郵政總局組織法第十條制定
    ，而台北市交通部郵局係台灣北區郵政管理局，依交通部郵政總局區管理局組織
    通則第八條第一項之規定所設立直屬支局，因而直屬支局並無單獨之組織法規，
    亦無獨立之編制、預算及印信，僅為內部單位非行政機關，綜上所述，台北交通
    部郵局僅為台灣北區郵政管理局之內部單位，並無訴訟法上之當事人能力，依民
    事訴訟法第二百四十九條第一項第三款之規定，應以裁定駁回原告之訴。
  (三)按郵政法第一條規定，郵政為國營事業，由交通部掌管，故郵政利用關係為公法
    關係，因而郵政機關之郵務士投遞信件行為，屬公法上行為，本件原告主張被告
    丙○○應依民法第一百八十四條之規定負侵權行為損害賠償責任，即非有據。又
    「郵政機關除依本法第二十五條至第二十七條之規定負補償責任外，關於從事郵
    務人員對他人所為之侵權行為，不負責任。」郵政法第二十九條定有明文。而郵
    政法為民法侵權行為法則即國家賠償法之特別法，換言之，即顯然排除郵政機關
    業務上行為依民法規定之侵權行為責任即國家賠償法規定之責任，或私法契約之
    責任。準此，原告依民法第一百八十八條僱用人侵權行為損害賠償請求權、契約
    上債務不履行損害賠償請求權或國家賠償法規定之法律關係，請求被告交通部辛○○○或台灣北區郵政管理局負損害賠償責任，洵屬無據。
  (四)訴外人華僑商業銀行於八十八年八月二十六日於台灣北區郵政管理局營收股交寄
    系爭第一九八七五號掛號函件至雲林縣斗六市○○路一九六號五樓之一原告住處
    ，其後華僑商業銀行於同年九月十六日要求查詢投遞情形，由收寄局工作人員乙○○受理，並填發制式查單，移送郵件處理部門台灣北區郵政管理局所屬台北郵
    件處理中心掛快股，由工作人員庚○○、主管甲○○查填單據後，將查單寄往斗
    六郵局續查，末則由斗六郵局依檔案資料填復投遞情形後，直接退由收寄郵局（
    即受理查詢單位）轉知寄件人，乙○○所屬單位僅係將投遞局查復投遞情形轉達
    寄件人，而甲○○及庚○○僅處理郵件經轉至投遞局階段資料之查填，並不知悉
    投遞情形，故被告乙○○、乙○○、甲○○三人對於辦理系爭郵件查詢係悉依相
    關處理規定辦理，並未違背職務。
  (五)原告主張被告於掛號信件以簽名代蓋章而未抄錄證件字號，不符郵政法及郵政規
    則之相關規定等語，然依郵政規則第一百七十條第二項之規定，收件人未攜帶印
    章而能出示身分證明文件者，除報值郵件、保價郵件外，得簽署全名收領，必要
    時得抄錄其身分證明文件名稱及字號。故經出示身分證明文件者得簽署全名收領
    一般掛號信件，而抄錄「身分證明文件名稱及字號」亦於郵政機關及授權郵務人
    員認為「必要時」為之，是以本件系爭郵件之收據亦合於規範，而受理郵件查詢
    作業之乙○○等人寄依投遞收據或投遞局轉來查詢結果辦理，在一般情形下無由
    質疑或複查，原告指責被告郵局人員未經查證即蓋章浮濫，實屬誤會。
  (六)按「損害賠償之債，已有損害發生及有責任原因之事實，並二者之間，有相當因
    果關係為成立要件，所謂相當因果關係者，謂無此行為，雖不必生此損害，有此
    行為，通常即足生此種損害者，為有相當因果關係；如無此行為，必不生此種損
    害，有此行為，亦通常不生此種損害者，即為無相當因果關係。」最高法院八十
    年台上字第一七七三號判決足資參照。本件原告謂人格權受損害，然並非被告遺
    失郵件所生之通常結果，被告於查明事實後，對於因此所生之損害即被盜刷之金
    額、掛失費用等已由被告賠付，原寄件人亦已知悉原告並未領取郵件，原告之信
    用、名譽並無任何損害，亦難謂與被告行為間有相當因果關係。
  (七)退萬步言，縱認被告應負損害賠償之責，然原告於八十八年八月十九日、九月十
    七日，已知被告辛○○○、丁○○、己○○、壬○○、子○○、丙○○、台灣北
    區郵政管理局、甲○○、庚○○、乙○○等之侵權行為，原告之請求權已因二年
    間未行使而罹於時效。
三、證據：提出郵政匯票影本二件、斗六郵局函影本二件為證。
丙、被告丙○○部分：
一、聲明：駁回原告之訴。
二、陳述：刑事部分我已受到應有之處分，原告遭他人盜刷之金額我也已代為付清，
    原告並無任何損失，願以一萬元與原告和解。
    理      由
壹、程序方面：
一、按共同訴訟之被告數人，其住所不在一法院管轄區域內者，各該住所在地之法院
    俱有管轄權，民事訴訟法第二十條前段定有明文。本件共同被告丙○○、辛○○○、丁○○、己○○、壬○○　子○○、交通部郵局、台灣北區郵政管理局、甲○○、庚○○、乙○○之住所地雖分在雲林、台北兩地，然原告既主張交通部郵
    局、台灣北區郵政管理局與丁○○、己○○、壬○○　子○○未經查證，即共同
    出具證明與遠東百貨公司、華僑商業銀行，致該二公司誤以原告已親簽收取該二
    公司所寄交原告之掛號信件，使致告之名譽受損為由，據此依侵權行為法則向本
    院提起本訴，依上開規定，本院就本訴對被告交通部郵局、台灣北區郵政管理局
    仍屬有管轄權，惟被告交通部郵局、台灣北區郵政管理局，仍執詞渠等普通審判
    籍在台北，且依原告主張之事實，本院對渠等無管轄權云云，聲請依民事訴訟法
    第二十八條之規定，請求本院將此部分訴訟，移轉至台灣台北地方法院管轄，依
    法不合，不應准許。
二、又被告台北市交通部郵局固辯稱：其係台灣北區郵政管理局直屬支局（第十四支
    局），其本身並無單獨之組織法規，亦無獨立之編制、預算及印信，在訴訟上其
    並無當事人能力，原告以其為被告提起本訴，顯不合法，應予駁回云云。惟按非
    法人之團體雖無權利能力，然日常用其團體之名義為交易者比比皆是，民事訴訟
    法第四十條第三項為應此實際上之需要，特規定此等團體設有代表人或管理人者
    ，亦有當事人能力。另分公司為受本公司管轄之分支機構，並無獨立之財產，為
    謀訴訟上便利，現行判例亦從寬認分公司就其業務範圍內之事項涉訟，有當事人
    能力。（最高法院五十年度台上字第二七一九號、六十六年度台上字第三四七○
    號判例酌參）。本件被告交通部郵局既屬台灣北區郵政管理局直屬支局，其概念
    與「分公司」相類，是被告交通部郵局既具有獨立名稱、組織、目的、並設有代
    表人或管理人，宜應認有當事人能力，並予敘明。
貳、實體上理由：
一、本件原告主張：被告丙○○為被告辛○○○之郵務士，竟利用遞送郵件之便，先
    後於八十八年八月十一日及二十八日，冒用其名義簽領遠東百貨公司及華僑商業
    銀行寄交予其掛號信函，並將該函件內附之遠東百貨簽帳卡取去偽簽消費，致其
    姓名及名譽等人格權遭到不法侵害受有損害；又其掛號信函為丙○○冒領後，原
    寄件人遠東百貨公司及華僑商業銀行分向投寄局即被告交通部郵局及被告台灣北
    區郵政管理局查詢送達情形時，交通部郵局與台灣北區郵政管理局從業人員即被
    告甲○○、乙○○、庚○○，及辛○○○員工即被告丁○○、己○○、壬○○、
    子○○等人未經查證，即分別出具不實證明與遠東百貨公司及華僑商業銀行，致
    該二公司誤認所發之簽帳卡、信用卡已為原告簽收，而拒絕補發新卡予原告，且
    遭盜刷之金額亦應由原告負責，損及原告之名譽，致原告精神致感痛苦等情，固
    據其提出信用卡繳費通知書、信用卡掛失申請書、臺灣雲林地方法院檢察署檢察
    官八十九年度偵字第一四四三號起訴書各一份、簽收掛號信件證明函三份、原告
    存證信函十份為證。而被告丙○○固坦認有以原告名義偽簽掛號領據等情無訛，
    惟否認有盜取函件內附之信用卡，並取去冒名盜刷，並辯稱：伊代原告將掛號郵
    件簽收後，即將郵件投入原告信箱內，伊之所以如此，係為便民，免得原告要再
    到郵局具領郵件等語。另其餘被告則辯稱：渠等查覆郵件投遞結果，均係依法處
    理，並無違法侵害原告權益情事等語。
二、又原告主張：其因被告前開不法行為，致其財產上及非財產上均受有損害，為此
    爰依侵權行為法則請求被告賠償如其聲明所示之金額云云。被告則以原告前揭損
    害賠償請求權已罹於時效為辯。按因侵權行為所生之損害賠償請求權，自請求權
    人知有損害及賠償義務人時起，二年間不行使而消滅；又時效因請求而中斷者，
    若於請求後六個月內不起訴，視為不中斷，民法第一百九十七條第一項前段、第
    一百三十條分別定有明文。再由民法第一百三十條之規定而觀，時效因請求而中
    斷者，請求人苟欲保持中斷之效力，非於請求後六個月內起訴不可。如僅繼續不
    斷的為請求，而未於請求後六個月內起訴，其中斷之效力，即無由保持（最高法
    院七十一年度台上字第三四三五號判例酌參）。查，原告迭次主張其姓名、名譽
    等權為被告丙○○於八十八年八月十一日、二十八日所侵害，且其自八十八年十
    月五日起至九十年九月六日止，即曾多次向被告等請求賠償，均未獲置理一節，
    有原告九十一年四月二十三日民事答辯狀及國家賠償請求書在卷可稽。是本件原
    告對被告之損害賠償請求權於八十八年八月二十八日即已成立並可得行使，故原
    告縱使於九十年八月十七日曾向交通部郵政總局遞交國家賠償請求書，則原告其
    損害賠償請求權距原告提起本訴之日即九十一年三月七日亦顯已逾侵權行為損害
    賠償請求權所規定之二年時效，則被告抗辯本件原告損害賠償請求權已罹二年時
    效消滅，應堪採信。
三、綜上所述，本件原告之侵權行為損害賠償請求權既因自其知有損害及賠償義務人
    時即八十八年八月二十八日起，二年間不行使而消滅。從而其依國家賠償法第二
    條第二項、民法第一百八十四條第一項、第一百八十八條第一項、第一百九十五
    條第一項規定，請求被告賠償其如聲明所示金額及自起訴狀繕本送達翌日起至清
    償日止，按年息百分之五計算之遲延利息，即屬無據，不應准許。
據上論結，原告之訴為無理由，依民事訴訟法第七十八條，判決如主文。
中　　　華　　　民　　　國　　九十一　　年　　　五　　　月　　二十八　　日
                                  民事庭
~B法　　　官　蔣得忠
右為正本係照原本作成
如對本判決上訴須於判決送達後二十日內向本院提出上訴狀。（須附繕本）
中　　　華　　　民　　　國　　九十一　　年　　　五　　　月　　　　　　　日
~B法院書記官　林秀娟
